臺灣臺東地方法院刑事判決
109年度訴字第139號
                                      109年度易字第250號
公  訴  人  臺灣臺東地方檢察署檢察官
被      告  陳蘇燕玉


輔  佐  人  陳偉明  


被      告  林陳愛玉


輔  佐  人  林雅萍  


上列被告因傷害等案件，經檢察官提起公訴（109年度偵字第172
1號、109年度偵字第2952號），本院合併審理，判決如下：
    主  文
丙○○○犯公然侮辱罪，處拘役拾伍日，如易科罰金，以新臺幣壹
仟元折算壹日。
甲○○○無罪。
    事  實
一、丙○○○與甲○○○為居住在臺東縣○○鎮○○路000號、同路139號之
    鄰居，雙方因細故素有嫌隙。丙○○○於民國109年5月21日上
    午11時前某時許，見向來倚靠置放在2屋間木質隔牆之拖把
    倒地，疑為甲○○○所為，竟基於公然侮辱犯意，於同日11時
    許，在其住處騎樓，以足使附近住戶及路過民眾等不特定多
    數人得以聽聞之音量，對甲○○○辱以「你去讓人幹回來了喔
    ！」等語，使不特定人得以共見共聞，足以貶損甲○○○之名
    譽。
二、案經甲○○○告訴臺灣臺東地方檢察署檢察官偵查起訴。
    理  由
壹、程序部分：
一、本判決所引用據以認定事實之各項傳聞證據，均經被告丙○○○及其輔佐人於本院審理中同意有證據能力（本院易字卷第3
    3、413頁），且檢察官、被告及其輔佐人於本院調查證據時
    ，已知其內容及性質，均未於言詞辯論終結前聲明異議。本
    院審酌各該證據作成之情況，俱無違法、不當取證或顯有不
    可信之情形，作為證據使用均屬適當，依刑事訴訟法第159
    條之5規定，認均得作為證據使用。
二、另其他非供述證據部分，本院於審判期日，依各該證據不同
    之性質，以提示或告以要旨等法定調查方法逐一調查，並使
    當事人表示意見，本院亦查無法定證據取得禁止或證據使用
    禁止之情形，故認所引用各項證據資料，均具證據之適格。
貳、實體有罪部分（即被告丙○○○部分）：
一、認定犯罪事實所憑之證據及理由：
    訊據被告丙○○○固坦承有因倚靠置放於與告訴人甲○○○住處間
    木質隔牆上之回收物品或拖把等物，傾倒、被弄亂而欲與告
    訴人甲○○○理論之事實，惟矢口否認有何公然侮辱犯行，辯
    稱：是甲○○○先打我，我沒有罵她，我不會去罵別人，我這
    麼多歲的人，不會講那麼難聽的話等語；輔佐人則陳稱：以
    一個正常人來講，客觀的判斷，一個人會在家裡等一個人回
    來就開始罵那麼難聽的話，這是很愚蠢的問題，被告不可能
    會等隔壁的回來，一開始就罵那種話，且若被告真的罵人，
    為何告訴人沒有第一時間提出告訴，等到被告提出傷害告訴
    後才提告等語。經查：
  ㈠被告丙○○○及告訴人甲○○○各居住在臺東縣○○鎮○○路000號，及
    同路139號，兩人騎樓相鄰處設有告訴人甲○○○出資釘置之木
    質隔牆，被告丙○○○於109年5月21日11時前某時許，發現倚
    靠上開木質隔牆置放之拖把或回收物傾倒，認是告訴人甲○○○所為，而於同日11時許與告訴人甲○○○理論，兩人發生爭執
    ，並互相破壞對方門前盆栽花木等情，為被告丙○○○所不否
    認，且與證人即告訴人甲○○○、證人即對面鄰居丁○○證述關
    於兩人爭執及互相破壞對方盆栽花木乙節相符（詳如下述）
    ；另該木質隔牆由寬約12公分之木板釘製而成，每片木板間
    隔約2.4公分，隔牆高度約為半層樓高，隔牆所在騎樓前共
    用柱外側鄰馬路處有被告丙○○○放置之盆栽花木，告訴人甲○○○於與另側鄰居間騎樓前共用柱外側鄰馬路處亦放置盆栽花
    木等情，有現場照片附卷可佐（本院訴字卷第391、392、39
    7頁），此部分之事實應堪先予認定。
  ㈡被告丙○○○於上開時間，在自家騎樓，以臺語向甫騎乘機車返
    回自家騎樓之告訴人甲○○○辱稱「被人幹回來了喔」等語，
    及案發經過乙節，業據證人甲○○○於本院審理時證稱：伊去
    朋友家回來11點，被告就開始一直以臺語罵伊「雞巴已經給
    人家幹回來了」、「被人幹」、「四處去被人家幹」，罵很
    久，鄰居都衝出來看，伊以臺語跟被告說「人在做，天在看
    ，謝謝啦，讓妳消災（按係你在替我消災之意）」，被告就
    持拖把過來要打伊，追到伊家，伊拉上鋁門，才沒被打到，
    被告改打伊門前的花，伊不甘願花被打落，就出來拿門外柱
    子旁的拖把柄打被告門前的樹，伊的拖把打兩下就斷了，被
    告就用雙手來搶伊手中的拖把，伊一手拉著拖把靜靜的不動
    ，後來見被告在看地上，伊擔心被告會倒下，就趕快放手回
    家等語明確（本院易字卷第126至131頁）；證人丁○○於本院
    審理時亦證稱：伊住在被告丙○○○家對面，當時坐在自家騎
    樓下，看見告訴人甲○○○11點騎機車回來，被告丙○○○就一直
    用臺語罵她「去被人幹回來了、去被人幹回來了」，後來被
    告丙○○○就拿拖把過去甲○○○那邊要打她，她就趕快進去，把
    門關著打不到，丙○○○就出來拿拖把打甲○○○的花，後來丙○○○就回去了，甲○○○就拿拖把打丙○○○的樹，甲○○○打完樹要回
    去，拖把丟在樹邊，丙○○○從後面拿拖把要打甲○○○，甲○○○
    轉身用手擋，兩人在住家交界前搶拉拖把，一下子甲○○○怕
    丙○○○跌倒，就放給丙○○○，伊從頭到尾都在現場，甲○○○打
    丙○○○的樹時，丙○○○沒有站在樹邊也沒有靠過去，伊沒有看
    到甲○○○打到丙○○○的手等語綦詳（本院易字卷第150至166頁
    ）。審酌證人甲○○○於警詢、丁○○於偵訊時證述之內容，與
    其等各自於本院審理時證述之內容大致相符，且其等關於被
    告丙○○○有對告訴人甲○○○辱稱「你去讓人幹回來了喔」等語
    ，及被告丙○○○先持拖把追打告訴人甲○○○無著，轉而打落告
    訴人甲○○○門前盆栽花木等節之證述內容亦相符。至被告丙○○○雖表示與證人丁○○間有因雞隻買賣而生齟齬，然為證人丁○○所否認，此節亦無證據可證被告丙○○○與證人丁○○前有仇
    隙。且觀諸證人丁○○另證稱伊當初要求告訴人甲○○○書立切
    結書才願意作證，是因為覺得告訴人甲○○○比較對，但大家
    都是鄰居，想讓她們和解，寫了切結書之後，大家好來好去
    ，以後互不相干，由伊來作證等語（本院易字卷第151頁）
    ，核與卷附切結書內容相符（本院訴字卷第51頁）。再其於
    偵訊及本院審理時均結證稱只聽到很大聲的「你去讓人幹回
    來了喔」部分，並無呼應告訴人甲○○○所陳其餘三字經或穢
    語部分而為證述之情形。又證人丁○○與被告丙○○○及告訴人
    甲○○○均為普通鄰居，應無甘冒偽證罪之風險維護告訴人甲○○○之動機。至證人甲○○○所拉扯之拖把究係何人所有乙節前
    後，及與證人丁○○間所述內容有所出入部分，可能係因案發
    已久記憶流失或觀看角度不同所致，並不影響其等證言之可
    信性，其等之證言應可採信。
  ㈢反觀，就當天事發經過，被告丙○○○於109年5月21日警詢時先
    陳稱：我早上11點回來，看到掃把及回收跟花都被弄到地上
    ，才會去打她（按即告訴人甲○○○）的花，她就拿鐵枝出來
    要打，我就跟她搶；（後改稱）我回來看到甲○○○打我的花
    ，我生氣就拿掃把打她門外的花，她在外面，就拿勾鐵門的
    鐵勾打傷我的手等語（見本院易字卷第301至303頁勘驗筆錄
    ）；於同年6月7日警詢筆錄時則陳稱：我109年5月21日早上
    10時30分左右發現家門前的東西被弄亂，拖把倒在地上，整
    理完，拖把扶起來靠在與甲○○○家之間的牆壁上，就出門去
    買便當，11時左右回家發現拖把又被弄倒，我將之扶回去，
    結果發現甲○○○就拿拉鐵門的鐵條從木板的縫隙把拖把弄倒
    ，就出來跟甲○○○理論，甲○○○就拿鐵條把我門前的花草打亂
    ，我也拿拖把將甲○○○門前的花草打亂，然後甲○○○就用鐵條
    要打我，我想把鐵條搶下來，但手背就被打傷了等語（警卷
    第12至13頁）；於本院審理時則證稱：當天我回家，回收的
    滿地都是，我撿起來，它又倒下去，第三次她（按即甲○○○
    ）故意出來讓我看到，她拿拉鐵門的鐵條過來打我的樹，我
    才拿拖把過去打她的樹，（妳說甲○○○拿鐵條要打花草，打
    到妳的手？）不是，第二次就是要打我的手，她打我的樹，
    我就去打她的樹，她不甘願就打我的手。（是她朝妳的手還
    是樹木打？）對著我打，直接對著我的手打。（後改稱）我
    站樹邊，怕她過來打樹，以雙手手掌張開作勢護在樹前，她
    拿鐵條還要來打我的樹才打到我的手，當時鐵勾在甲○○○身
    上，鐵條的後面打到我，（當庭比出鐵條長度，經測量為13
    1公分），我當時有稍微彎腰，她持鐵條高舉過肩用力快速
    往下揮打等語（本院易字卷第132至149頁）。可知被告丙○○○於警詢時所述係告訴人甲○○○先打她的樹後，第二次持鐵條
    要打她，她在搶鐵條的過程中被打傷，而於本院審理時則證
    稱係告訴人甲○○○第二次要再打她的樹時，她為護樹將雙手
    放在樹上才遭打傷，前後所述已不一致，且與其辯稱是告訴
    人甲○○○先打她云云亦不相符。又現場履勘之結果，被告丙○○○現場表示告訴人甲○○○當時所拿之鐵勾與她自家鐵條的相
    似，經現場測量被告丙○○○所提出前端呈T字型之鐵勾長度為
    143公分，持以站立在告訴人甲○○○所稱平時停放車寬達鋁門
    中間之位置，將手伸直鐵勾握把置於手掌前半部，該鐵勾方
    可觸及隔板，而得勉強以鐵勾前端至T字型凸出物間之彎勾
    撥弄隔牆後方物品，而告訴人甲○○○現場提出前方呈十字型
    之鐵勾，因十字型之設計無法順利穿越2.4公分之木板間距
    ，且該鐵長度經測量僅有103.5公分，與上開前端呈T字型之
    鐵勾長度相差39.5公分，倘立於相同位置手持該鐵勾根本無
    法碰觸木質隔牆，另由證人丁○○住處可清楚看見被告丙○○○
    及告訴人甲○○○之住家門前人員舉動及位置，亦可清楚分辨
    拖把木柄與鐵條之區別等節，有本院現場勘驗筆錄及對應拍
    攝照片附卷可參（本院訴字卷第385至405頁），並有當日扣
    得之上開2支鐵勾可憑。而案發當日告訴人甲○○○住家騎樓確
    實停放一部轎車，車寬約達鋁門中線，前門僅裝設一支鐵門
    滑軌柱，其餘滑軌柱則經捆挷置於放有紙箱及保麗龍盒等雜
    物之腳踏車內側，及扣案由告訴人甲○○○、被告丙○○○各自提
    出之鐵勾，秤得重量各為642公克、789公克等情，亦有109
    年5月21日拍攝之刑案現場照片、扣案物秤重照片在卷可佐
    （警卷第16頁，本院訴字卷第449、459頁）。由前揭勘驗結
    果可知，若案發時該處隔牆旁停放車輛，以附勾之鐵條勉強
    撥弄木質隔牆後方之物品極可能因重心不穩或握力不足而掉
    落傷及車輛烤潻，倘若案發時該處未停放車輛，告訴人甲○○○以手指或衛生筷等細長物即可輕易自2.4公分間隔處撥除隔
    牆後方物品，何需費事持長逾100公分又具相當重量之鐵勾
    為之，且告訴人甲○○○於警詢時即表示係以竹子而非鐵勾撥
    除隔牆後方物品（見本院訴字卷第364頁勘驗警詢錄影筆錄
    ），是被告丙○○○前揭所述告訴人甲○○○持鐵勾撥除物品等節
    ，亦現場勘驗之結果及常情不符。是被告丙○○○前揭所述前
    後不一，且與其辯稱是告訴人甲○○○先打她乙節相左，又與
    現場勘驗之結果及常情不符，所陳難以採信。至輔佐人雖為
    被告丙○○○辯稱如前，然被告丙○○○自陳當日上午11時買便當
    返家始生爭執，可知被告丙○○○及告訴人甲○○○兩人應係洽巧
    先後返家偶遇，並無輔佐人所稱被告丙○○○在家等待告訴人
    甲○○○返家之情形，況告訴人甲○○○確實在第一次警詢時即陳
    述遭被告丙○○○以前詞辱罵之情形（見本院訴字卷第359至36
    0頁勘驗警詢錄影筆錄），至是否提出告訴本諸個人之考量
    ，原因不一而足，要難以其未於該次警詢時提出告訴即反推
    其誣指被告丙○○○對其公然侮辱，輔佐人此部分之陳述亦無
    足採。
  ㈣綜上所述，本案事證已臻明確，被告丙○○○上開犯行洵堪認定
    ，應依法予以論科。至輔佐人其餘請求函詢告訴人甲○○○第
    二次警詢筆錄製作是員警發動或告訴人甲○○○自己補陳部分
    ，本院認前開事證已明，尚無調查必要，附此敘明。
二、論罪科刑部分：
  ㈠按刑法第309條公然侮辱罪之「侮辱」及第310條誹謗罪之「
    誹謗」之區別，前者係未指定具體事實，而僅為抽象之謾罵
    ，而此抽象謾罵之內容足使聽聞之不特定公眾產生貶損被害
    人在社會上保持之人格尊嚴及地位之程度；後者則係對於具
    體之事實，有所指摘，而損及他人名譽，亦即指謫或傳述於
    公眾之內容須為足以毀損他人名譽之具體事實。再按刑法第
    309條第1項所謂之「侮辱」，係以使人難堪為目的，以言語
    、文字、圖畫或動作，表示不屑輕蔑或攻擊之意思，足以貶
    損個人在社會上所保持之人格或地位之評價。再按所謂「公
    然」二字，祇以不特定人或特定多數人得以共見共聞之狀況
    為已足，不以實際上果已共見共聞為必要，現場實際上有多
    少人聞見，並非所問（司法院院字第2033號解釋意旨、司法
    院大法官釋字第145號解釋理由書意旨可資參照）。查被告
    丙○○○於前揭所示之時、地，傳述「被人幹回來了」等語，
    固足使聽聞之公眾產生告訴人甲○○○與人性交之負面印象，
    進而貶抑告訴人甲○○○人格之社會評價，然此言詞僅係通俗
    之辱罵用語，是被告丙○○○係以言詞抽象謾罵，並未具體指
    述內容（諸如：究與何人性交），是本件並不構成指摘或傳
    述具體事實之誹謗行為，而係以含有重大鄙視、輕侮對方之
    意，足使告訴人甲○○○在精神上、心理上感覺難堪，並貶抑
    告訴人甲○○○在人格之侮辱告訴人甲○○○之言論。被告丙○○○
    係故意以附近住戶或路過民眾均可共聞之音量，自其住處騎
    樓前當告訴人甲○○○面前叫喊侮辱，使附近住戶或行經該處
    之不特定用路人，均能共見共聞，自屬「公然」無訛。是核
    被告丙○○○所為，係犯刑法第309條第1項之公然侮辱罪。檢
    察官起訴意旨，認被告本件所為，應以刑法第310條第1項之
    誹謗罪處斷，容有誤會，爰予以變更法條。被告丙○○○在同
    一時地，多次對告訴人甲○○○辱稱「你去讓人幹回來了喔！
    」等語，侵害同一之法益，各行為之獨立性極為薄弱，依一
    般社會健全觀念，在時間差距上，難以強行分開，應視為數
    個舉動之接續施行，合為包括之一行為予以評價，論以接續
    犯之實質上一罪。
　㈡爰以行為人之責任為基礎，審酌被告丙○○○僅因與告訴人甲○○○間之細故，即貿然以「你去讓人幹回來了喔」等語公然侮
    辱告訴人甲○○○，非但足以貶損告訴人甲○○○之人格，亦使告
    訴人甲○○○受有精神上之痛苦，顯見欠缺尊重他人人格之觀
    念，所為誠屬不該。惟念其前無刑事案件之前科紀錄，此有
    臺灣高等法院被告前案紀錄表在卷可查，素行尚可；兼衡其
    犯罪動機、手段及所生危害，及其於審理時自陳沒有工作，
    家庭經濟狀況還過得去，教程程度為國小畢業等一切情狀，
    爰量處如主文所示之刑，並諭知主文所示易科罰金之折算標
    準。至扣案之鐵勾2支，非被告丙○○○供犯本案犯行所用之物
    ，爰不予宣告沒收，附此敘明。
參、無罪部分（被告甲○○○被訴傷害部分）：
一、公訴意旨略以：告訴人丙○○○於109年5月21日上午11時許，
    見向來放置在2屋間牆壁之拖把倒地，疑為被告甲○○○所為，
    乃與被告甲○○○理論，雙方一言不合，被告甲○○○遂持鐵條打
    斷告訴人丙○○○之花木，告訴人丙○○○亦持掃把打斷被告甲○○○之花木（涉犯毀損罪嫌部分均未據告訴）。詎被告甲○○○竟
    基於傷害之犯意，持鐵條敲打告訴人丙○○○之雙手，致告訴
    人丙○○○受有右側及左側手部挫傷等傷害。因認被告甲○○○涉
    犯刑法第277條第1項傷害罪嫌等語。
二、犯罪事實應依證據認定之，無證據不得認定犯罪事實；不能
    證明被告犯罪者，應諭知無罪之判決，刑事訴訟法第154條
    第2項、第301條第1項分別定有明文。又刑事訴訟法第161條
    已於91年2月8日修正公布，其第1項規定：檢察官就被告犯
    罪事實應負舉證責任，並指出證明之方法，因此檢察官對於
    起訴之犯罪事實，應負提出證據及說服之實質舉證責任，倘
    所提出之證據不足為被告有罪之積極證明，或其指出證明之
    方法，無從說服法院以形成被告有罪之心證，基於無罪推定
    之原則，自應為被告無罪判決之諭知（最高法院92年台上字
    第128號判例意旨參照，現效力同判決）。且被害人與一般
    證人不同，其與被告處於相反之立場，其陳述之目的，在使
    被告受刑事訴追處罰，內容未必完全真實，證明力自較一般
    證人之陳述薄弱。故被害人縱立於證人地位而為指證及陳述
    ，且其指證、陳述無瑕疵可指，仍不得作為有罪判決之唯一
    證據，應調查其他證據以察其是否與事實相符，亦即仍須有
    補強證據以擔保其指證、陳述之真實性，始得採為斷罪之依
    據（最高法院94年度台上字第3326號判決參照）。
三、公訴意旨認被告甲○○○涉犯上開罪嫌，無非係以被告甲○○○於
    警詢及偵查中之供述、證人即告訴人丙○○○於警詢及偵查中
    證述、衛生福利部臺東醫院成功分院診斷證明書、受傷照片
    、刑案現場照片等（警卷第1至6、7至13、16至18，交查卷
    第9至11頁）資料為其主要論據。
四、訊據被告甲○○○堅決否認有何傷害之犯行，辯稱：當天是告
    訴人丙○○○先辱罵伊，又持拖把追打伊無著，進而打落伊門
    前盆栽花木，伊僅與告訴人丙○○○拉扯拖把，並無持鐵條打
    傷告訴人丙○○○之情形等語。經查：
  ㈠告訴人丙○○○於109年5月21日確實雙手手背瘀青腫脹，並經臺
    東醫院成功分院診斷為左、右側手部挫傷等情，有當日在臺
    東縣成功鎮新豐派出所拍攝之受傷照片，及前揭醫院當日開
    立之診斷證明在卷可參（警卷第17、18頁），是告訴人丙○○○於案發當日報案及就診時，有雙手瘀青（挫傷）之事實固
    堪認定。
　㈡然告訴人丙○○○於警詢、偵訊及本院審理時陳稱或證稱案發當
    日之經過，有前揭所述前後不一，且與現場勘驗結果及常情
    不符之瑕疪，又與證人丁○○證述內容相左，而無可採，業如
    前述，況倘以告訴人丙○○○所述伊係擔心被告甲○○○再持鐵條
    打樹而先以雙手放上盆栽上護樹，則一般人見鐵條打來，應
    會反射性收手自保。又倘依其於本院審理時所稱被告甲○○○
    持長逾130公分之實心鐵條，以高舉過肩之方式大力向下甩
    打，衡情受力處應會有長條傷痕，且依臺東醫院成功分院之
    告訴人丙○○○案發當日就診之病歷資料顯示，醫師當日即為
    告訴人丙○○○安排手部X光攝影，可知以案發時告訴人丙○○○
    已近68歲之高齡，倘雙手遭鐵條用力甩打甚至有骨折之風險
    ，然經醫師診斷後告訴人丙○○○僅有雙手挫傷，並無骨折，
    且當日報警時所拍攝之照片亦僅見告訴人雙手手背瘀青腫脹
    ，未有受力處應有之長條型傷痕。再當日下午警詢時告訴人
    丙○○○雙手並未包紮，期間有以右手搔頭，及左右手輪流持
    水瓶開關瓶蓋飲水，並不時用不同手勢輔佐伊的陳述，雙手
    並無因傷勢而不能正常行動之情形，亦有本院勘驗該次警詢
    錄影之筆錄可佐（見本院訴字卷第370頁），亦無告訴人丙○○○所陳遭鐵勾甩打疼痛異常達需服藥方能止痛之情形，是告
    訴人丙○○○當日雙手瘀青腫脹是否為被告甲○○○持勾鐵門用鐵
    勾甩打所致，實非無疑，前揭診斷證明書及受傷照片，僅能
    證明告訴人丙○○○於就診及報案時確有前揭傷勢，然受傷原
    因多端，實不足為告訴人丙○○○所述犯罪事實之補強證據。
    另卷內現存證據無法證明被告甲○○○當時有持鐵勾甩打告訴
    人丙○○○手背致傷之情形，檢察官就此部分亦為被告甲○○○無
    罪論告（本院訴字卷第509頁）。
五、綜上所述，公訴意旨所舉之證據及推論，並無法說服本院確
    信被告甲○○○確實涉犯傷害罪，本於罪證有疑之情況下，應
    為有利於被告甲○○○認定之證據法則，爰諭知被告甲○○○無罪
    之判決。
據上論斷，應依刑事訴訟法第299條第1項前段、第300條、第301
條第1項，刑法第309條第1項、第41條第1項前段，刑法施行法第
1條之1第1項，判決如主文。
本案經檢察官林家瑜、邱亦麟提起公訴，檢察官林永、乙○○到庭
執行職務。
中　　華　　民　　國　　111 　年　　5 　　月　  24    日
                  刑事第三庭  審判長法　官  吳宗航
                                    法　官  陳昱維
                                    法　官  朱貴蘭
以上正本證明與原本無異。
如不服本判決應於收受送達後20日內向本院提出上訴書狀，並應
敘述具體理由；其未敘述上訴理由者，應於上訴期間屆滿後20日
內向本院補提理由書（均須按他造當事人之人數附繕本）。「切
勿逕送上級法院」。告訴人或被害人對於本判決如有不服，請書
具不服之理由狀，請求檢察官上訴者，其上訴期間之計算係以檢
察官收受判決正本之日期為準。　　　　　　　　　　　　　　
中　　華　　民　　國　　111 　年　　5 　　月　　24　　日
                                    書記官  邱仲騏
附錄論罪科刑法條：
中華民國刑法第309條第1項
公然侮辱人者，處拘役或9千元以下罰金。